---
title: "Çalışmanızın Başlığı"
author: 
  - Fatih Yarar[^1]
bibliography: ../bibliography/biblio.bib
csl: ../csl/apa-tr.csl
header-includes:
  - \usepackage{polyglossia}
  - \setmainlanguage{turkish}
  - \usepackage{booktabs}
  - \usepackage{caption} 
  - \captionsetup[table]{skip=10pt}
output:
  bookdown::pdf_document2:
    fig_caption: yes
    fig_height: 3
    fig_width: 4
    keep_tex: no
    latex_engine: xelatex
    number_sections: yes
    toc: no
geometry: margin=1in
link-citations: yes
urlcolor: blue
fontsize: 12pt
biblio-style: apalike
abstract: |
  
---
```{r setup, include=FALSE}
knitr::opts_chunk$set(cache = FALSE, echo = TRUE, message = FALSE, warning = FALSE)
```

<!-- ======================================================================= -->
<!-- ============================== NOTLAR ================================= -->
<!-- ======================================================================= -->
[^1]: Öğrenci Numarası, [Github Repo](https://github.com/KULLANICI_ADINIZ/REPO_ADINIZ)

# Final Hakkında Önemli Bilgiler

\colorbox{BurntOrange}{GITHUB REPO BAĞLANTINIZI BU DOSYANIN 37. SATIRINA YAZINIZ!}

**Proje gönderimi, Github repo linki ile birlikte ekampus sistemine bir zip dosyası yüklenerek yapılacaktır. Sisteme zip dosyası yüklemezseniz ve Github repo linki vermezseniz ara sınav ve final sınavlarına girmemiş sayılırsınız.**

**Proje klasörünüzü sıkıştırdıktan sonra (`OgrenciNumarasi.zip` dosyası) 9 Haziran 2023 23:59'a kadar *ekampus.ankara.edu.tr* adresine yüklemeniz gerekmektedir.**

\colorbox{WildStrawberry}{Daha fazla bilgi için proje klasöründeki README.md dosyasını okuyunuz.}

# Giriş
Türkiye nüfusunun çoğunluğu evlilik kurumuna önem veren bir topluluktur. Türk kültüründe toplumun temel yapı taşlarından biridir ve genellikle sosyal bağların kuvvetlendirildiği bir araçtır. Ancak son yıllara baktığımızda Türkiye’de evlilik yaşının yükseldiği de aşikardır Türkiye'de evlilik yaşının yükselmesi ve evliliklerin ertelenmesi eğilimi görülmektedir. Türkiye genç bir nüfusa sahip bir ülkedir, bu genç nüfusun eğitimine ve kariyer hedeflerine daha fazla odaklanmasından kaynaklanmaktadır. Kadınlarında işgücü katılımının artması evlilik yaşının yükselmesine sebep olan etkenlerden biridir. Türkiye’de evlilik sayıları yıllara göre değişiklik göstermektedir. Bu değişiklikler çeşitli faktörlerden etkilenebilir, örneğin ekonomik durum, eğitim seviyesi, kadınların işgücüne katılımı, kültürel değişimler ve demografik faktörler gibi etmenler rol oynayabilir. (@ccobanouglu2021turkiye) Ankara, İstanbul, İzmir gibi büyükşehirlere baktığımızda evlilik sayılarının nüfusa oranla bir azalma olduğunu görmekteyiz buralarda nüfus artarken evlenme sayıları hemen hemen aynı kalmıştır. Diğer yandan Türkiye’nin doğu kesime baktığımızda genel olarak orada da evlilik sayılarının arttığını görmekteyiz. Bunun sebepleri olarak da o bölgede doğurganlığın fazla olması (bir çiftin 5,6 çocuğunun olması) gibi etkenler sayılabilir. Bunlara ek olarak insanlar değişen dünyaya ayak uydurarak nikahsız yaşamaya başlaması, artan ekonomik problemler yüzünden evlenmeden sevgili ve flört şeklinde yaşaması bu sayılarda değişkenlik yaşanmasına sebep olmuştur. Ben bu çalışmamda TÜİK’in 2009-2022 yılları arasında Türkiye’de illere ve yıllara göre evlilik sayıları veri setini kullanarak evlilik sayısında yaşanan değişimleri gözlemleyip analiz edeceğim.
## Çalışmanın Amacı

2009 -2022 yılları arasında Türkiyede iller göre evlenme sayılarının göre değişimlerini analiz edebilmeyi konu edinmiştir.
Türkiye son 13 yılda illere evlenme sayılarının hangi yönde ilerlediği, Bireysel gibi görünse de evlenme sayılarının toplumsal olaylardan etkilenip etkilenmediğini, etkilendiyse nasıl etkilendiğini istatistiksel yöntemlere başvurarak, sosyodemografik açıdan incelemeyi ve sebeplerini kaynaklar ve veriler doğrultusunda istatiksel analiz yapabilmeyi amaçlanmaktadır .

## Literatür 

Bu bölümde konu ile ilgili olarak okuduğunuz makaleleri referans vererek tartışınız. **Her makaleyi ayrı başlık altında tek tek özetlemeyiniz.** Literatür taramasında **en az altı** makaleye atıf yapılması ve bu makalelerden **en az ikisinin İngilizce** olması gerekmektedir.

# Veri 
Bu bölümde çalışmanızda kullandığınız veri setinin kaynağını, ham veri üzerinde herhangi bir işlem yaptıysanız bu işlemleri ve veri seti ile ilgili özet istatistikleri tartışınız. Bu bölümde tüm değişkenlere ait özet istatistikleri (ortalama, standart sapma, minimum, maksimum, vb. değerleri) içeren bir tablo (Tablo \ref{tab:ozet}) olması zorunludur. Tablolarınıza gerekli göndermeleri bir önceki cümlede gösterildiği gibi yapınız. [@perkins:1991]

Analize ait R kodları bu bölümde başlamalıdır. Bu bölümde veri setini R'a aktaran ve özet istatistikleri üreten kodlar yer almalıdır.

```{r}
library(tidyverse)
library(here)
survey <- read_csv("https://raw.githubusercontent.com/fatihyrr/final2/main/data/%C3%B6dev1.csv")

```

Rmd dosyasında kod bloklarının bazılarında kod seçeneklerinin düzenlendiğine dikkat edin. 

```{r, echo=FALSE}
library(xtable) 
# devtools::install_github("fatihyrr/summarytools")
library(summarytools)
st_options(lang = "tr")
```

`echo=FALSE` seçeneği ile kodların türetilen pdf dosyasında görünmesini engelleyin ve sonuçlarınızı tablo halinde rapor edin.

```{r results='asis', echo=FALSE}
survey %>%
  select("Province","ikibindokuz", "ikibinon", "ikibinonbir", "ikibinoniki","ikibinonüç","ikibinondört","ikibinonbeş","ikibinonaltı","ikibinonyedi","ikibinonsekiz","ikibinondokuz","ikibinyirmi","ikibinyirmibir","ikibinyirmiiki") %>% 
  descr(stats = c("mean", "sd", "min", "med", "max"), transpose = TRUE) %>% 
  xtable(caption = "Özet İstatistikler",
         label = "tab:ozet",
         align = c("l", "c", "c", "c", "c", "c")) %>% 
  print(booktabs = TRUE, comment = FALSE, caption.placement = "top")
```


# Yöntem ve Veri Analizi
Bu bölümde veri setindeki bilgileri kullanarak çalışmanın amacına ulaşmak için kullanılacak yöntemleri açıklayın. Derste işlenen/işlenecek olan analiz yöntemlerinden (Hipotez testleri ve korelasyon analizi gibi) çalışmanın amacına ve veri setine uygun olanlar bu bölümde kullanılmalıdır. [@newbold:2003; @ozsoy:2010; @ozsoy:2014]

Örneğin, regresyon analizi gerçekleştiriyorsanız tahmin ettiğiniz denklemi bu bölümde tartışınız. Denklemlerinizi ve matematiksel ifadeleri $LaTeX$ kullanarak yazınız.

$$
Y_t = \beta_0 + \beta_N N_t + \beta_P P_t + \beta_I I_t + \varepsilon_t
$$

Bu bölümde analize ilişkin farklı tablolar ve grafiklere yer verilmelidir. Çalışmanıza uygun biçimde histogram, nokta grafiği (Şekil \@ref(fig:plot) gibi), kutu grafiği, vb. grafikleri bu bölüme ekleyiniz. Şekillerinize de gerekli göndermeleri bir önceki cümlede gösterildiği gibi yapınız.


```{r plot, fig.align='center', fig.cap='Muhteşem Bir Grafik'}
survey %>% 
   ggplot(aes(x = ikibindokuz, y = ikibinyirmiiki)) +
  geom_point() +
  geom_smooth() +
  scale_x_continuous("ikibindokuz")+  
  scale_y_continuous("ikibinyirmiiki")

ggplot(survey) +
  aes(x =ikibinyirmiiki, ) +
  geom_histogram()

```


# Sonuç
Bu bölümde çalışmanızın sonuçlarını özetleyiniz. Sonuçlarınızın başlangıçta belirlediğiniz araştırma sorusuna ne derece cevap verdiğini ve ileride bu çalışmanın nasıl geliştirilebileceğini tartışınız.

**Kaynakça bölümü Rmarkdown tarafından otomatik olarak oluşturulmaktadır. Taslak dosyada Kaynakça kısmında herhangi bir değişikliğe gerek yoktur.** 

**_Taslakta bu cümleden sonra yer alan hiçbir şey silinmemelidir._**

\newpage
# Kaynakça {#references}
<div id="refs"></div>

